臺灣新竹地方法院民事判決　　　　　　　 96年度訴字第353號
原　　　告　財政部國有財產局臺灣中區辦事處新竹分處
法定代理人　丁○○
訴訟代理人　戊○○
　　　　　　乙○○
被　　　告　丙○○
訴訟代理人　彭火炎律師
　　　　　　甲○○律師
上列當事人間返還不當得利事件，本院於民國96年9月26日辯論
終結，判決如下：
    主  文
被告應給付原告新台幣壹萬壹仟陸佰貳拾伍元，及自民國96年4
月21日起至清償日止，按年息百分之五計算之利息。
原告其餘之訴駁回。
訴訟費用由被告負擔百分之二，餘由原告負擔。
本判決第一項得假執行，但被告如以新台幣壹萬貳仟元為原告預
供擔保，得免為假執行。
    事實及理由
一、訴狀送達後，原告不得將原訴變更或追加他訴。但擴張或減
    縮應受判決事項之聲明者，不在此限，民事訴訟法第255條
    第1項第3款定有明文。原告原聲明請求被告給付新台幣（下
    同）600,258元及自支付命令送達翌日起至清償日之法定利
    息，嗣後於民國96年9月14日具狀縮減聲明為被告應給付原
    告196,482元及自自支付命令送達翌日起至清償日之法定利
    息，原告為聲明之及減縮，與上開規定相符，自應准許，合
    先敘明。
    二、原告起訴主張：
（一）坐落新竹縣竹北市○○段漁寮小段608、609及609-1號（
      以下簡稱地號，不再重複稱段號）土地為國有土地，原告
      則為上開國有土地之管理機關。被告陸續於95年3月20日
      、94年10月24日、93年12月20日主張其自67年間起即佔用
      上開土地經營養殖漁業使用，而向原告申請承租上開土地
      ，惟經原告會同被告分別於95年4月12日、94年11月29 日
      、94年4月15日至現場勘查結果：
      (1)系爭608號土地為被告佔用2,890平方公尺，經被告鋪設
        為水泥地及柏油地供其經營之大自然海釣場作為養殖與
        相關設施使用，原告同意出租予被告，並通知被告至原
        告公務機關締約，惟被告並未依法與原告訂立承租契約
        ，故迄今仍為無權佔用上開土地。
      (2)系爭609地號土地則除其中22,600平方公尺做為魚池等
        使用，原告同意出租原告，被告亦依法完成締約程序承
        租，但其中佔用251平方公尺，經被告搭蓋鐵皮棚房做
        為商店使用，非做農業相關設施範圍，不符合出租之規
        定，而未出租予被告，被告係屬無權佔用。
      (3)系爭609-1地號土地其中面積10779平方公尺，被告佔用
        作為魚池等使用，符合農業使用之規定，由原告與被告
        依法完成租賃之締約程序。另佔用之2450平方公尺，被
        告鋪設水泥及柏油，供作停車之使用，原告不同意出租
        ，故迄今仍為被告無權佔用。
（二）按國有非公用不動產被佔用，佔用期間使用補償金應按行
      政院核定之租金率計算，向實際佔用人追收，行政院財政
      部核定之國有非公用不動產被佔用處理要點第六點定有明
      文。又行政院82年4月23日台八十二財字第11153號函核示
      ，國有出租基地，自民國82年7月21日起，一律依照土地
      申報地價年息百分之五計收租金。
    1.系爭608號土地被告係作為養殖及相關設施使用，原告同
      意以出租養地之實物租金計算，月租金為2890乘以地方政
      府公告當期正產物單價乘以0.25乘以28除以一年十二個月
      ，每月租金為100元（2890X594/10000X0.25X28X1/12＝
      100 ）。被告共佔用124個月，故應返還不當得利12,400
      元。
    2.被告佔用系爭609號土地搭設鐵皮棚房使用，並未為耕作
      或養殖使用，依據最高法院61年度台上字第1695號判例所
      示，不當得利請求返還之範圍以對方所受之利益為度，非
      以請求人所受之損失若干為準，故原告主張依據上開處理
      要點及行政院函示，應照基地出租之租金計算不當得利，
      每月之月租金為佔用之面積乘以公告地價乘以年息百分之
      五除以12個月為209元（251X200X0.05X1/12＝209）。
      被告共佔用80個月，應給付原告不當得利16,720元（
      80X209＝16720）
    3.系爭609-1地號土地佔用之部分係作為停車場之使用，依
      據相同之理由，亦應比照建築改良物基地之租金計算不當
      得利，其月租金應以佔用面積乘以公告地價乘以年息百分
      之五除以12個月，每月月租金為2041元（
      2450X200X0.05X1/12＝2041）。被告佔用82個月，共應給
      付不當得利167,362元（82X2890＝167362）。
（三）聲明：被告應給付196,482元及自支付命令送達之翌日96
      年4月21日起至清償日止按年息百分之五計算之利息。
二、被告之抗辯
（一）兩造於94年12月13日就系爭609號土地面積22,600平方公
      尺之養地訂立租立契約，就租金部分僅約定為租額為什魚
      335公斤。兩造又於94年6月23日就系爭608-1地號土地佔
      用面積2,289平方公尺訂立租賃契約，約定租額為什魚33
      公斤，就系爭609-1號土地佔用10,779平方公尺訂立租賃
      契約，約定租額為什魚160公斤。依據上開三份契約之租
      額，原告出租予被告之國有養地之平均租額每公頃什魚
      148.0318公斤。依據原告主張被告無權佔用之土地面積共
      計5,591平方公尺，原告所損失之租金總額應為每年
      84.3929公斤之什魚（148.0318X0.5701＝84.3929）。依
      據原告核定之什魚價格每公斤28元計算，原告每年所受租
      金之損失亦僅為2363元（84.3929X28＝2363）。
（二）被告佔用原告之土地之時間，雖係自67年間起，惟相當於
      租金不當得利之請求權時效為五年，因此，原告所能請求
      之不當得利應僅為11815元（2363X5＝11815）。原告之請
      求超過11,815元部分，為無理由，請求駁回原告訴，併陳
      明願供擔保請求免為假執行。
三、兩造不爭執之事實
（一）系爭608、609及609-1號土地為國有土地，管理機關為原
      告，使用分區為農牧用地，地目為養地。
（二）系爭608號土地為被告佔用2,890平方公尺，經被告鋪設
      為水泥地及柏油地供其經營之大自然海釣場作為養殖與相
      關設施使用，原告同意出租，但被告並未依法承租；系爭
      609地號土地被告佔用251平方公尺，經被告搭蓋鐵皮棚房
      做為商店使用；系爭609-1地號原告佔用之2450平方公尺
      ，被告鋪設水泥及柏油，供作停車之使用，系爭609及
      609-1土地上開佔用部分，經原告認定非做養殖漁業用途
      ，不同意出租。
四、本件之爭執要點
（一）本件原告因被告無權佔用系爭土地所受之損失為何？
（二）原告得請求不當得利之年限為何？
五、法院之判斷
（一）按無權占有使用他人之土地，可能獲得相當於租金之利息
      ，為社會通常之觀念，最高法院61年台上字第1695號著有
      判例可參。又按無法律上之原因而受利益，致他人受損害
      者，應返還其利益，民法第179條前段定有明文。不當得
      利制度係調整因形式上交易安全所承認之財產變動造成的
      實質不當，以維持公平。而調整之範圍則在受損害與受利
      益之範圍內，如受損人所受損害較諸利益為大時，故應返
      還領受人所獲之利益，利益超過損害時，則受領人得僅於
      受損人損害之範圍內負返還義務，蓋受損人之受損害原係
      受領人受領利益之結果，利益所以超過損害，乃因受領人
      具有特殊技能或設備有以致之，則此項利益當不在返還範
      圍之內（孫森焱先生著，民法債篇總論上冊，93年10月修
      訂版，頁180參照）。兩造就被告無權佔用系爭土地，面
      積共計5, 591平方公尺之事實並不爭執，因此，被告就原
      告所受之相當於租金損害之不當得利，自應加以賠償。惟
      被告應賠償之相當於租金損害之範圍為何？兩造間生有爭
      執，故本件訴訟首需釐清者係原告所受相當於租金之損失
      為何？經查：
      1.原告為國有土地之行政管理單位，其必須依法行政，出
        租其所管理之土地，並非得自行決定租金，必須依據法
        令為之。依據原告提出之財政部國有財產局93年10月19
        日台財產局管字第0930030686號函，關於農（漁）業用
        地之出租以地方政府公告主要作物正產品全年收穫總量
        ，按百分之二十五之租率折算代金計收年租金，有該函
        文在卷可參。故原告管理之國有農業用地（含養地）出
        租，則應以地方政府公告主要作物正產品全年收穫總量
        ，按百分之二十五之租率折算代金出租。查系爭土地均
        為特定農業區之農牧用地，使用地類別為農牧用地，地
        目則為養地。因此，原告管理之系爭土地如因出租而獲
        得利益，亦必須受上開函示之規範，所能收之租金亦必
        須為依據地方政府公告主要作物正產品全年收穫總量，
        以百分之二十五之租率折算代金，計收年租金。
      2.系爭土地如依法出租，其租金額之計算為依據地方政府
        公告之作物正產全年總收穫量為每公頃594公斤什魚，
        公告之單價為28元，以百分之二十五租率計算每年租金
        等情為兩造所不爭執。因此，被告佔用系爭土地5,591
        平方公尺，原告因此原得收取之租金為每年2,325 元（
        5591X594/10000X0.25X28＝2325，小數點以下四捨五入
        ）。因此，被告如未佔用系爭土地，原告可出租他人，
        所能獲得之租金為每年2,325元，但因被告之無權佔用
        ，致使原告受有上開租金之損害，故原告所能請求返還
        之相當於租金損害之不當得利即為每年2,325元。
      3.原告主張系爭609及609-1號土地，被告佔用作為柏油、
        水泥空地、商店、停車場等使用，故應以原告出租基地
        之租額，計算原告所受之損害云云。然查，系爭土地均
        為特定農業區之農牧用地，且地目為養，依據土地法第
        第82條前段規定，凡編為某種使用地之土地，不得供其
        他用途之使用。因此，必須依法行政之原告根本無法將
        系爭土地出租他人作為基地使用，收取依據出租基地標
        準計算之租金，即無從獲得出租基地之租額，故自無此
        等之損害。雖部分土地被告非作為農（漁）牧使用，而
        所獲之利益較多，然依據前揭所述，此部分並非不當得
        利返還之範圍。因此，原告主張系爭609及609-1號土地
        原告所受之損失應以出租基地之租額計算，並非有理。
（二）原告復主張請求不當得利返還之範圍為124個月、80個月
      及82個月云云。然按租金之請求權因五年間不行使而消滅
      ，既為民法第一百二十六條所明定，至於終止租約後之賠
      償與其他無租賃契約關係之賠償，名稱雖與租金異，然實
      質上仍為使用土地之代價，債權人應同樣按時收取，不因
      其契約終止或未成立而謂其時效之計算應有不同，最高法
      院四十九年度台上字第一七三○號著有判例可參。因此，
      原告請求相當於租金不當得利之範圍應為自請求之時起算
      五年之不當得利，原告主張其得請求範圍分別為124個月
      、80個月或82個月，均已超過五年，其超過部分難謂有理
      。
（三）綜上所述，原告每年損失之租金金額為2,325元，請求範
      圍為五年，故原告得請求被告賠償之相當於租金之不當得
      利為11,625元。原告請求被告賠償之相當於租金之不當得
      利於11,625元之範圍內為有理由，應予准許，逾此部分之
      範圍為無理由，應於駁回。
六、本件為命給付不超過500,000元之判決，依據民事訴訟法第
    389條第1項第5款，依職權為假執行之宣告。被告就命給付
    部分請求供擔保免為假執行之聲請，經核與法相符，亦訂相
    當數額宣告之。
七、訴訟費用之負擔：民事訴訟法第79條。
中　　華　　民　　國　　96　　年　　10 　月　　 9　　日
                  民事第一庭    法　官　黃珮禎
以上正本係照原本作成。
如對本判決上訴，須於判決送達後20日內向本院提出上訴狀。
中　　華　　民　　國　　96　　年　　9 　　月　　29　　日
                                書記官　江靜玲
